臺灣高等法院臺中分院民事判決
                                      109年度上字第495號
上  訴  人  李友誠

訴訟代理人  王百全律師
被上訴人    洪盛雄
上列當事人間請求分割共有物事件，上訴人對於中華民國109年7
月30日臺灣南投地方法院108年度訴字第471號第一審判決提起上
訴，本院於110年3月17日言詞辯論終結，判決如下：
    主  文
上訴駁回。
第二審訴訟費用由上訴人負擔。
    事  實
一、被上訴人主張：
(一)南投縣○○鎮○○段000地號（即重測前山腳段000-00地號）土
    地（下稱系爭土地），原本由訴外人李○○、李○○於民國63年
    2月18日以買賣為登記原因登記為共有，應有部分各為2分之
    1；嗣李○○死亡後，由上訴人於89年9月18日以繼承為登記原
    因，登記為系爭土地之共有人，並由上訴人與李○○於94年5
    月13日以調解共有物分割為登記原因，將系爭土地登記為上
    訴人與李○○共有，應有部分各為2分之1；再由被上訴人於10
    8年1月30日，向李○○購得系爭土地2分之1之應有部分，並以
    買賣為登記原因，登記為系爭土地之共有人。故系爭土地現
    係由兩造共有，應有部分各為2分之1。
(二)另坐落系爭土地上之南投縣○○鎮○○段000○號建物（重測前山
    腳段914建號）即門牌號碼為南投縣○○鎮○○路○段000號之房
    屋（下稱系爭建物），為訴外人李○○所興建，占用面積為系
    爭土地之全部。李○○與李○○、李○○間為兄弟關係，由李○○、
    李○○於系爭建物起造前，於69年11月6日共同出具系爭土地
    之土地使用權同意書予李○○，讓李○○得以持之向南投縣政府
    申請系爭建物之建造執照，並於建造完成後，向南投縣政府
    申請系爭建物之使用執照，於70年12月10日完成系爭建物之
    第一次登記。李○○死亡後，由訴外人李○○於89年3月20日以
    分割繼承為登記原因，登記為系爭建物之所有人；嗣由被上
    訴人於108年1月30日，向李○○購得系爭建物之全部，並以買
    賣為登記原因，登記為系爭建物之所有人。故系爭建物現係
    由被上訴人單獨所有，應有部分為1分之1。
(三)系爭土地並無依物之使用目的不能分割之情事，兩造間就系
    爭土地亦未訂有不分割期限之契約，然因兩造間無法達成分
    割協議，被上訴人遂提起本件訴訟，請求准予裁判分割。鑒
    於系爭土地為都市計劃區內住宅用地，與草屯鎮太平路相鄰
    ，但因臨路面寬不到4公尺，倘予原物分割，則兩造分得土
    地之臨路面寬僅各不到2公尺，將無法依照相關建築法規建
    造房屋，而使系爭土地流於閒置，難以利用；又系爭土地上
    現坐落之系爭建物，樓高4樓，屋況良好，深具使用價值，
    倘就系爭土地予以原物分割，系爭建物勢必得面臨被拆除之
    命運，不但致生財產損害於被上訴人，且不符合公益原則。
    系爭建物既屬合法建物，且現由被上訴人單獨所有，則被上
    訴人主張之分割方案為將系爭土地分歸被上訴人單獨所有，
    並由被上訴人依鑑價之價額補償予上訴人，應屬適當公允之
    分割方法。系爭土地經鑑價之勘估金額為新臺幣（下同）7,
    680,460元，故被上訴人應補償上訴人之金額為3,840,230元
    。爰依民法第823條、第824條之規定，求為命將系爭土地分
    歸被上訴人單獨所有，並由被上訴人以3,840,230元補償予
    上訴人之判決。原審判決准予分割，其分割方法同上。上訴
    人不服，提起上訴。被上訴人並答辯聲明：上訴駁回。
二、上訴人則以：
(一)系爭土地原共有人李○○、李○○雖曾出具系爭土地使用權同意
    書予李○○，讓李○○於系爭土地上建造系爭建物，但難謂系爭
    建物即為合法有權占有使用系爭土地，李○○並不得以其與李
    ○○、李○○間，就系爭土地存在使用借貸契約為由，對上訴人
    即系爭土地之繼受人主張仍有繼續使用系爭土地之權利，被
    上訴人既係繼受取得系爭建物，亦應同受限制。且訴外人李
    ○○（借貸人李○○之繼承人）未經上訴人(即貸與人李○○之繼
    承人）同意允許被上訴人使用系爭土地1/2持份，屬「未經
    貸與人同意允許第三人使用者」，其不構成占有連鎖，仍屬
    「無權占有」系爭土地。爰上訴人依民法第472條第2款後段
    ，終止借貸系爭土地。加以上訴人曾於108年7月8日，以草
    屯大觀郵局存證號碼000號存證信函，發函向被上訴人及訴
    外人李○○終止系爭土地之借貸關係，足徵系爭建物並無合法
    占有使用系爭土地之權利，而屬無權占有，上訴人本即得以
    系爭土地共有人之身分，請求被上訴人拆除系爭建物，將其
    占有之系爭土地返還予共有人全體，又上訴人就系爭土地已
    40年無法使用收益，尚須負擔土地稅捐，然被上訴人就系爭
    建物占用土地部分，從未支付任何對價於上訴人，顯欠公允
    ，被上訴人惡意無權占有豈可優先取得全部土地，是被上訴
    人為惡意之第三人，其信賴不值得保護。
(二)上訴人於被上訴人向李○○價購系爭土地2分之1之應有部分時
    ，已主張行使優先承買權，但未獲被上訴人與李○○理睬；而
    被上訴人向李○○購買系爭建物時，已知悉上訴人就系爭土地
    有2分之1之應有部分，應由被上訴人自行承受系爭建物可能
    面臨遭拆除之風險。上訴人主張本件之分割方案應採原物分
    割，將系爭土地分成南、北2部分，由兩造各自取得系爭土
    地2分之1之面積，並將系爭土地南側面對太清宮之部分，分
    歸上訴人單獨所有，將系爭土地北側部分，分歸被上訴人單
    獨所有。倘原物分割不可行，則本件應採變價分割之方式，
    將變賣所得之價金，按兩造原有應有部分比例進行分配等語
    資為抗辯。並上訴聲明：㈠原判決廢棄。㈡先位聲明：原物分
    配，被上訴人取得系爭土地南面二分之一，即坐落面向太清
    宮部分。㈢備位聲明：競價拍賣全部系爭土地。
三、兩造不爭執事項（本院卷第91頁）：
(一)系爭土地為兩造共有，應有部分各二分之一。
(二)系爭土地於63年2月13日原為李○○、李○○共有，應有部分各
    二分之一。上訴人係於89年9月18日繼承取得李○○應有部分
    二分之一，94年5月13日調解共有物分割後，其應有部分仍
    為二分之一。
(三)被上訴人於108年1月30日以買賣為原因向李○○買受應有部分
    二分之一。
(四)系爭土地上之系爭建物為70年12月10日登記為李○○所有，李
    ○○為李○○、李○○之弟。李○○於88年11月5日死亡後，其子李○
    ○於89年3月20日以分割繼承為原因取得系爭建物所有權，於
    108年1月30日以買賣為原因，移轉登記建物予被上訴人。
(五)李○○於107年11月20日草屯大觀郵局存證號碼000號存證信函
    通知上訴人行使優先承購，上訴人於107年11月26日以臺中
    法院郵局存證號碼0000號存證信函回覆，李○○再於107年12
    月5日以草屯大觀郵局存證號碼000號存證信函回覆，雙方對
    上開存證信函確有寄發及收受。
四、本院之判斷：
(一)除法令另有規定、因物之使用目的不能分割或契約訂有不分
    割之期限者外，各共有人得隨時請求分割共有物。共有物之
    分割，依共有人協議之方法行之。分割之方法不能協議決定
    ，或於協議決定後因消滅時效完成經共有人拒絕履行者，法
    院得因任何共有人之請求，命以原物分配於各共有人，但各
    共有人均受原物之分配顯有困難者，得將原物分配於部分共
    有人。原物分配顯有困難時，方得變賣共有物，以價金分配
    於各共有人；或以原物之一部分分配於各共有人，他部分變
    賣，以價金分配於各共有人。以原物為分配時，如共有人中
    有未受分配，或不能按其應有部分受分配者，得以金錢補償
    之，此觀民法第823條第1項、第824條規定甚明。是可知裁
    判分割共有物，係以原物分配於全體共有人為原則；共有人
    均受原物分配顯有困難時，始以原物分配於部分共有人，並
    以金錢補償未受分配之共有人；而原物分配顯有困難時，方
    以變賣共有物並以價金分配於各共有人之變價分割。又分割
    共有物究以原物分割或變價分割為適當，法院應斟酌當事人
    意願、共有物之使用情形、經濟效用及全體共有人之利益等
    情形而為適當之分割，不受共有人所主張分割方法之拘束。
(二)查，兩造為系爭土地共有人，就系爭土地並無不為分割之約
    定，且依系爭土地之使用目的，亦無不能分割之情事乙節，
    兩造並未爭執，然兩造就分割方法未能達成協議，核屬不能
    協議分割之情形，揆諸上開規定，被上訴人請求裁判分割系
    爭土地，即屬正當。
(三)兩造共有系爭土地，面積為71.78平方公尺，土地使用分區
    為住宅區，此有南投縣草屯鎮都市計畫使用分區（或公共設
    施用地）證明書、系爭土地登記謄本等可資佐證（見原審卷
    第23、25頁），而系爭土地上目前有面積71.748平方公尺之
    系爭建物，系爭建物外觀尚屬良好，系爭建物與120號房屋
    同為被上訴人所有，系爭建物與000號房屋相鄰且中間並無
    區隔而僅有柱子，系爭建物位於草屯鎮中心，直接鄰太平路
    ，附近為商圈，有太清宮、炎峰國小、佑民醫院，交通便利
    等情，業經臺灣南投地方法院108年度訴字第357號拆屋還地
    事件承辦法官會同兩造及地政人員至現場履勘屬實，製有勘
    驗筆錄、現場照片及土地複丈成果圖（即本院卷第55頁）附
    於上開案卷，並經原審提示，兩造對於該卷證形式真正不爭
    執（見原審卷第159頁），可知系爭土地其上幾乎為系爭建
    物所佔，共有人若按其應有部分均受原物分配，勢必損及系
    爭建物完整性及使用現況，且將導致系爭土地再為細分，未
    來土地利用困難而難以作為建築使用，無法有效發揮系爭土
    地經濟效益；又若以變價方式分割土地，則恐致目前建物、
    土地所有權歸屬情形互異，房地歸屬權源複雜混亂，土地經
    濟價值減損，且將變動現時使用人生活型態；然系爭土地仍
    得分配於單一共有人，並以金錢補償未受分配之其他共有人
    ，且上訴人已有單獨取得系爭土地並以金錢補償其他共有人
    之意願，即無原物分配顯有困難之情形，依前揭說明，自不
    得捨原物分配而逕採變價分割之方案。是上訴人主張將系爭
    土地分成南、北2部分，由兩造各自取得系爭土地2分之1面
    積之分割方案或為變價分割，均非允當之分割方案。
(四)本院斟酌上情，考量系爭土地之使用現狀、整體利用價值，
    認將系爭土地分歸被上訴人單獨所有，較符合系爭土地使用
    現況及經濟效用。又兩造已同意由昊詮不動產估價師事務所
    就系爭土地之市場價值進行鑑定（見原審卷第126頁），經
    估價師以勘查日期109年5月26日為價格日期，針對勘估標的
    產權、一般因素、區域因素、個別因素、不動產市場現況，
    及堪估標的最有效使用之情況進行分析後，採用比較法及收
    益法之直接資本化法等估價方法進行評估，最後決定之估價
    金額為7,680,460元，有不動產估價報告書在卷可稽，此鑑
    價結果堪認為合理。系爭土地既已全部分歸被上訴人取得，
    而上訴人就系爭土地之應有部分為2分之1，被上訴人基此應
    金錢補償上訴人之數額即應為3,840,230元（7,680,460×1/ 
    2＝3,840,230）。
(五)上訴人另抗辯：被上訴人既經由公示登記制度明知其買受之
    房屋坐落於系爭土地上，顯見其願承受房屋無法繼續使用暨
    遭拆屋還地風險，即不值保護云云，然而：
 1、上訴人已陳明被上訴人得本共有人身分請求分割共有物（見
    本院卷第94頁）；又系爭建物乃為李○○經系爭土地原共有人
    李○○、李○○之同意所建造，70年12月10日第一次登記為李○○
    所有，李○○於88年11月5日死亡後，其子李○○於89年3月20日
    以分割繼承為原因取得系爭建物所有權，於108年1月30日以
    買賣為原因，移轉登記建物予被上訴人等情，此有系爭建物
    登記第一類謄本、建築執照申請書影本、系爭土地使用權同
    意書、系爭建物之異動索引等影本附卷可稽（見原審卷第27
    -35、41頁），且為上訴人自陳無誤，則被上訴人分別自原
    土地共有人李○○及建物所有人李○○取得土地、建物，且願以
    金錢補償之方式獲取全部土地之原物分配，自難逕指其所有
    建物不值保護。
 2、上訴人雖再稱其曾向李○○行使優先承購權，未獲回應，因此
    被上訴人不受保護云云，惟按土地法第34條之1第4項所稱之
    優先承購權，乃基於該法律規定，對於出賣共有土地或建築
    改良物共有人而生「先買特權（先買權）」之形成權，一旦
    行使該權利，即係對出賣人行使買賣契約訂立請求權，並請
    求出賣人按其與第三人約定之「同樣條件」補訂書面契約。
    易言之，該權利係指他共有人於共有人出賣共有土地或建築
    改良物時，對於該共有人有請求以「同樣條件」訂立買賣契
    約之權而言。因此，出賣之共有人與他人所訂契約或他人承
    諾之一切條件，優先承購權人必須均表示接受，始得謂為合
    法行使優先承購權；倘有部分不接受或擅加變更買賣條件時
    ，自不得稱之（參最高法院100年度台上字第432號民事判決
    ）。又該條立法意旨在於兼顧共有人權益之範圍內，促進共
    有物整體之開發及有效利用，以增進公共利益，且為簡化或
    消滅共有關係，規定共有人出賣應有部分予第三人時，他共
    有人得以同一價格共同或單獨優先承購。是就共有人行使優
    先承購權時，是否需連同共有物外之其他標的合併購買一節
    ，宜參上述立法理由斟酌是否符合土地整體開發與利用為斷
    。經查，李○○於107年11月20日寄發草屯大觀郵局存證號碼0
    00號存證信函（見原審卷第57、58頁），係因其將以2050萬
    元價格出售系爭土地應有部分持分1/2、同地段00-0-0、000
    -0地號土地三筆土地並連同地上為李○○所有之系爭建物及建
    興段000號建物（太平路0段000號），通知上訴人行使優先
    承購權，該價格確與上訴人所查報之實價登錄資料相符（見
    本院卷第101-105頁）。審諸前述118、120建物彼此相鄰，
    此連同系爭土地外之其他標的合併出售，顯是考量房屋及土
    地無法分離之現實面，尚符合土地現況及整體開發利用，惟
    上訴人於107年11月26日以臺中法院郵局存證號碼3087號存
    證信函回覆稱「對於共有之建興段000地號土地行使優先承
    購權，其他非共有土地本人無優先承購權」等語（見原審卷
    第59頁），而表明不願按出賣之共有人出售之同一條件承購
    合法行使優先承購權，上訴人於本件除自承不否認被上訴人
    得本於共有人身分請求分割共有物，其亦陳明並無另行提起
    優先承購權訴訟（見本院卷第93頁），其猶以此情主張被上
    訴人不受保護，亦無可採。
 3、再者，本件乃為分割共有物事件，審酌重點在於系爭土地得
    否分割、分割方法，考量當事人意願、共有物之使用情形、
    經濟效用及全體共有人之利益等而為適當之分割，尚不論及
    地上物之存在有無構成無權占用土地情事，是上訴人此部分
    抗辯而否認被上訴人有單獨分配土地之權利，應屬無據。
(六)準此，系爭土地採取被上訴人主張之原物分割方案，核屬較
    為適當之分割方式，就兩造權益而言，堪認屬公平適切之方
    法。
五、綜上所述，被上訴人依民法第823條第1項前段、第824條第2
    項第1款之規定，請求裁判原物分割將系爭土地分歸被上訴
    人單獨所有，由被上訴人以3,840,230元補償予上訴人，應
    屬正當，原審判決予以裁判分割，並無不合。上訴論旨指摘
    原判決不當，求予廢棄改判，為無理由，應駁回上訴。
六、兩造其餘之攻擊或防禦方法，經本院斟酌後，認為均不足以
    影響本判決之結果，爰不逐一論列，附此敘明。
七、據上論結，本件上訴為無理由，爰判決如主文。
中　　華　　民　　國　 110　　年　　4 　　月　　7 　　日
                   民事第四庭   審判長法　官  林慧貞
                                      法　官  劉惠娟
                                      法　官  王怡菁
正本係照原本作成。
如不服本判決，應於收受送達後二十日內向本院提出上訴書狀，
其未表明上訴理由者，應於提出上訴後二十日內向本院補提理由
書狀（均須按他造當事人之人數附繕本）。
上訴時應提出委任律師或具有律師資格之人之委任狀；委任有律
師資格者，另應附具律師資格證書及釋明委任人與受任人有民事
訴訟法第四百六十六條之一第一項但書或第二項所定關係之釋明
文書影本。如委任律師提起上訴者，應一併繳納上訴裁判費。 

                                      書記官  盧威在

中　　華　　民　　國　  110 　年　　  4　　月　　7　　日